【裁判字號】    88,上更(二),411
【裁判日期】    890201
【裁判案由】    侵權行為損害賠償
【裁判全文】
臺灣高等法院民事判決  八十八年度上更(二)字第四一一號
    上  訴  人  國防部中山科學研究院
    法定代理人  陳友武
    上  訴  人  丙○○
                乙○○
    共      同
    訴訟代理人  陳長文律師
                馮博生律師
                蔡明吟律師
    被  上訴人  甲○○        .
    訴訟代理人  黃柏彰律師
右當事人間請求侵權行為損害賠償事件，上訴人對於中華民國八十五年十二月二十一
日臺灣桃園地方法院八十四年度重訴字第四號第一審判決提起上訴，經判決後，由最
高法院第二次發回更審，本院判決如左：
    主      文
上訴駁回。
第二審及發回前第三審訴訟費用由上訴人連帶負擔。
    事      實
甲、上訴人方面：
一、聲明：求為判決：
（一）原判決關於不利於上訴人部分廢棄。
（二）右開廢棄部分，被上訴人在第一審之訴及假執行之聲請均駁回。
二、陳述：與原審及本院更審前判決記載相同，茲引用之。
三、證據：援用原審及本院更審前之立證方法。
乙、被上訴人方面：
一、聲明：求為判決：上訴駁回。
二、陳述：與原審及本院更審前判決記載相同，茲引用之。
三、證據：援用原審及本院更審前之立證方法。
    理      由
一、本件上訴人國防部中山科學研究院（下稱中科院）之法定代理人原為沈方秤，嗣
    於民國（下同）八十七年八月一日變更為陳友武，有國防部令可稽（見本院上更
    (一)字卷二四頁），陳友武已依民事訴訟法第一百七十五條第二項規定，聲明承受
    訴訟，續行訴訟（見本院上更(一)字卷二二頁），合先敘明。
二、被上訴人主張：被上訴人為東君實業工程行（下稱東君行）之實際負責人，於八
    十二年二月十六日承攬上訴人中科院龍園變電所之油漆工程（下稱系爭工程），
    而於同年月二十一日率領員工至該所工作，上訴人中科院之員工即上訴人丙○○
    、乙○○竟疏於注意，未告知施工地點何處有帶電，亦未隨時為必要之注意以防
    免危險發生，且危險警示不全，致被上訴人遭高壓電擊傷，依民法第一百八十四
    條、第一百八十八條及第一百九十三條規定，上訴人應負連帶賠償責任。被上訴
    人所受損害為減少勞動能力損失新台幣（下同）一千七百七十一萬九千五百零一
    元、醫藥費一百八十五萬六千零九十二元、看護費三十二萬八千一百元、增加生
    活上需要二萬一千七百九十八元，另得請求慰藉金五百萬元，共計二千四百九十
    二萬五千四百九十一元等情，求為命上訴人連帶如數給付並加給法定遲延利息之
    判決（原審判命上訴人應連帶給付被上訴人三百五十一萬四千五百六十一元及其
    中三百零一萬七千一百四十三元自八十三年七月十九日起，其餘四十九萬七千四
    百十八元自八十四年六月十三日起，均至清償日止，按年息百分之五計算之利息
    ，駁回被上訴人其餘請求，被上訴人就其敗訴部分，並未聲明不服）。
    上訴人則以：上訴人丙○○、乙○○於施工前已將危險處所告知東君行之負責人
    郭美鈴及工地負責人李進發，已盡告知義務，並無疏未告知情事。郭美鈴及李進
    發未將之轉告被上訴人，致被上訴人遭高壓電擊傷，咎在郭美鈴及李進發，與上
    訴人無涉。又被上訴人並非東君行之負責人，其以該行之利潤計算其減少勞動能
    力損失，難謂有據，且被上訴人未支付看護費與郭美鈴，亦無受有看護費之損害
    等語，資為抗辯。
三、經查被上訴人主張之事實，業據其提出工程契約、診斷證明書、營業額申報書、
    醫藥費收據及統一發票為證，而上訴人則以前揭情詞置辯。經查：
  (一)按勞工安全衛生法第十七條第一項規定：「事業單位以其事業之全部或一部分交
    付承攬時，應於事前告知該承攬人有關其事業工作環境、危害因素暨本法及有關
    安全衛生規定應採取之措施」；又勞工安全衛生法施行細則第十九條亦規定：「
    ．．．工作埸所負責人，係指於該工作場所中代表雇主從事管理、指揮或監督勞
    工從事工作之人」，顯見事業單位應負告知義務之對象為承攬人或代表承攬人之
    工地負責人，事業單位對於承攬人僱用之工作人員並未規定須告知（見本院上更
    (二)字卷三五頁之台灣省政府勞工處北區勞工檢查所函），且受告知者，並不以承
    攬人本人或其代理人為限，告知承攬人之使用人，亦無不可（參照最高法院八十
    七年度台上字第一二六○號判決第一次發回意旨）。查系爭承攬工程契約係由東
    君行負責人郭美鈴與上訴人中科院所簽訂，為兩造所不爭執，並有工程契約可稽
    （見本院上更(二)字卷三七－六二頁），被上訴人雖主張東君行名義負責人為其配
    偶郭美鈴，實際係伊負責經營云云，惟被上訴人於刑事訴訟審理時自陳：「伊係
    工地安全管理員」（見本院上更(二)字卷八二頁），而郭美鈴亦陳稱：「甲○○（
    指被上訴人）係擔任東君行之勞工安全衛生管理人員」（見本院上更(二)字卷六九
    頁），足証被上訴人僅係系爭工程承攬人所僱用之工作人員。又系爭工程於開始
    施工前，上訴人丙○○及上訴人中科院另一名員工麥啟良曾於八十二年二月十九
    日偕同東君行之負責人郭美鈴及工地負責人李進發會勘施工現場，並告以應注意
    事項及指明六一一ＡＢＳ變電處上端為帶高壓電部分不得靠近，嗣於同年月二十
    日及同年月二十一日每日施工前亦均由上訴人丙○○、乙○○在施工現場集合東
    君行工地負責人李進發及全體施工人員，告知安全注意事項，指明六一一ＡＢＳ
    變電處上端為帶高壓電部分不得靠近，業據李進發於刑事訴訟偵審中証述屬實（
    見本院上更(二)字卷七一至八九頁），且李進發於八十二年二月二十日及同年月二
    十一日分別出具載明其為承商現場負責人之文書亦記載：「施工前安全防護措施
    由領班及值班人員，要求全體施工人員，至現場詳細解說，工作安全範圍及注意
    事項等安全措施，並指認帶電部份勿靠近警示帶危險區域」（見原審卷(一)一七八
    頁），另證人黃阿華亦證稱：「現場由李進發負責」等語（見原審卷(二)一○四頁
    ），即被上訴人及郭美鈴復均自承：「乙○○有將該工程何處有電、何處無電告
    知李進發」（見本院上更(二)字卷九十至一○○頁），再參以証人即斯時同在系爭
    工地承攬其他工程之包商劉熙熊亦於刑事訴訟審理時証稱：「上訴人丙○○有說
    明帶電範圍」等語（見本院上更(二)字卷八三至八四頁），已足証明上訴人丙○○
    、乙○○於施工前確有將龍園變電所帶電之範圍及停電情形告知郭美鈴及李進發
    。李進發既為系爭工程之工地負責人，則李進發依勞工衛生法施行細則第十九條
    規定即係工作場所之負責人，亦係東君行之使用人，上訴人丙○○、乙○○既於
    施工前確已將龍園變電所帶電之範圍及停電情形告知郭美鈴及李進發，則應認上
    訴人已盡上開法條所規定對於承攬人之告知義務，並無疏未告知情事。
  (二)惟依勞工安全衛生法第十七條第一項規定，上訴人中科院將系爭工程交付東君行
    承攬時，除應於事前告知東君行有關其事業工作環境及危害因素外，並應依該法
    及有關安全衛生規定採取必要之安全衛生措施。查上訴人丙○○、乙○○均係上
    訴人中科院所聘僱之電子電機技術員，上訴人丙○○為變電站之領班，負責系爭
    工程之施工監督，上訴人乙○○則為值班人員，負責系爭工程停電、復電人員接
    送事宜（見本院上更(一)字卷一八一頁），被上訴人所施工鐵塔之ＡＢＳ子上端
    既仍屬帶電區域，子下端始為停電區域，則上訴人丙○○、乙○○自應於該帶
    電區域及不帶電區域之交接處設置警告危險標示，以防止被上訴人進入帶電區域
    工作，發生危險（惟按：上訴人丙○○、乙○○並非台灣電力公司之員工，無依
    台灣電力公司訓練所印製之「變電運轉與維護手冊」及同公司桃園區營業處之意
    見行事之義務）。雖上訴人丙○○、乙○○有於被上訴人所施工鐵塔下方圍掛紅
    色及黃色相間之三角旗，以為警示，然該三角旗係設置在該鐵塔下面離地面約一
    公尺半處之下半部，為上訴人所自認，並有本院八十四年度上易字第七六號刑事
    判決可稽（見原審卷(一)六十至六六頁），而該鐵塔除最上面ＡＢＳ子上端帶電
    區域不需油漆外，其餘下面均屬需油漆之工作範圍，則上訴人丙○○、乙○○未
    將該警告危險之三角旗圍掛在該鐵塔最上面ＡＢＳ子上端帶電處之下方，而卻
    將之圍掛在仍屬需油漆工作範圍之離地面僅約一公尺半高之下半部，致任何人均
    無從辨認真正停電區域及帶電危險區域係在何處，其設置警告危險標示旗之位置
    ，自欠允當，仍難解免其違反保護他人法律之過失責任；況上訴人丙○○、乙○
    ○因此所涉及業務上過失重傷害罪責部分，亦經刑事法院各判處有期徒刑五月確
    定在案，有上開刑事判決為証，是上訴人辯稱伊等對於被上訴人之電擊傷害無何
    過失云云，殊不足取
四、按違反保護他人之法律，致生損害於他人者，負賠償責任；又不法侵害他人之身
    體或健康者，對於被害人因此喪失或減少勞動能力或增加生活上之需要時，應負
    損害賠償責任；又被害人雖非財產上之損害，亦得請求賠償相當之金額；又受僱
    人因執行職務，不法侵害他人之權利，應由僱用人與行為人連帶負損害賠償責任
    民法第一百八十四條第二項前段、第一百九十三條第一項、第一百九十五條第一
    項前段及第一百八十八條第一項前段分別定有明文。查上訴人丙○○、乙○○均
    係上訴人中科院之受僱人；系爭龍園變電所係六萬九千伏特高壓電，依台灣省電
    氣技術人員管理規則，超過二萬二千八百伏特之特高壓電之用電場所即應設置高
    級技術人員，而得任高級技術人員資格者：(一)為專校以上電機科畢業。(二)高等考
    試或相當於高等考試電機工程科畢業。(三)電機師資格。(四)具有工業配線甲技術士
    考驗合格者，惟查上訴人乙○○僅係丙級室內配線工，而上訴人丙○○則係三等
    二級之技術員曾接受電力公司電線路技術佐訓練班畢業（見本院上更(一)字卷六十
    至六三頁），均與上述資格不符，足見上訴人中科院對於受僱人之選任及監督顯
    未盡相當注意義務。上訴人丙○○、乙○○既於執行職務時違反保護被上訴人之
    法律而有過失，則上訴人中科院自應與上訴人丙○○、乙○○就被上訴人之損害
    連帶負賠償責任。茲就被上訴人所請求上訴人賠償之金額，分別准駁如左：
  (一)關於減少勞動能力損失部分：被上訴人電擊受傷後，送國立台灣大學醫學院附設
    醫院（下稱台大醫院）治療多次，經該院評估為：病人百分之四十五燒傷之疤
    痕無皮膚腺體及毛髮，排汗、油脂等分泌喪失，故無法在悶熱環境中工作；疤
    痕厚硬無彈性且容易破皮，故無法做有磨擦可能之工作；病人在上述情況下是
    可以從事工作，但仍須多次住院治療，並且工作性質須常更換，有該院八十四年
    十二月二十八日校附醫秘字第一九六一○號函及查詢病歷資料會簽意見表可稽（
    見原審卷(二)一五一頁）；又依該院校附醫密字第一一四六六號函記載被害人身
    體百分之四十五之燒傷大多是深度燒傷，觸覺還存在，但皮膚的汗腺、油腺、調
    溫等功能均已喪失，且易破皮，不耐磨擦，皮膚的保護功能亦部分喪失，雖不是
    重大不治，但應屬難治無疑，右之痙縮及手部痕造成之功能喪失應佔四肢功能
    之四分之一以上，傷後之疤痕厚及不穩定等造成手臂無法完全上舉，被害人上肢
    尚有知覺，且尚能做部分工作（見原審卷(一)六一頁背面），顯見被上訴人右上肢
    並非完全喪失機能，而是上肢遺存運動障害者（參見原審卷(二)四八頁之照片），
    依勞工保險條例第五十三條附表勞工保險殘廢給付標準表第九二項一上肢遺存運
    動障害者，其殘廢等級為第九級，換算喪失勞動能力之程度應為五十三點八三％
    。查被上訴人開設歐冠油漆行，肇事前一年申報營業稅之營業總額為八百四十五
    萬二千六百三十一元，依財政部所訂營利事業同業利潤之最低標準為百分之十計
    算，被上訴人每年平均收入為八十四萬五千二百六十三元，有營業稅申報書及利
    潤表可憑（見原審附民卷二四至三一頁）。雖被上訴人提出東君行之營業稅申報
    書，主張其一年損失一百零七萬三千九百二十七元，算至年滿六十歲退休，共計
    損失一千七百七十一萬九千五百零一元云云，惟東君行係由被上訴人之配偶郭美
    鈴負責經營，被上訴人僅係擔任東君行之勞工安全衛生管理員，已如前述，自難
    將東君行之全部營業收入歸諸被上訴人。被上訴人係四十七年十二月一日出生（
    見原審卷(一)一二四頁背面），自八十二年二月二十一日遭高壓電擊受傷之日起，
    算至勞動基準法規定年滿六十歲命令退休之日即一○七年十一月三十日止，尚有
    二十五年又九月餘之勞動期間，依被上訴人未肇事前之營業收入按其減少勞動能
    力之程度計算每年損失金額為四十五萬五千零五元（其計算式：845,263元×53.
    83％＝455,005元，小數點以下捨棄，下同），算至本院言詞辯論終結之八十九
    年一月二十五日止，被上訴人之請求權已到期者為六年十一個月又五日，此部分
    無庸扣除中間利息，其損失金額為三百十五萬三千三百五十元（其計算式：455,
    005元×6年11月5日＝3,153,350元），其餘未到期部分（即自八十九年一月二十
    六日起，至一０七年十一月三十日止，約十八年又十月餘），按霍夫曼計算法計
    算一次給付之金額應為五百九十五萬零六十九元（其計算式：455,005元×13.00
    00000＝5,950,069元），合計減少勞動能力損失金額為九百十萬三千四百十九元
    ，此金額雖較原審所准許之七百九十三萬九千二百五十三元為多，然此係因已到
    期者逐年增加之故，惟被上訴人既未就原審駁回超過上開金額部分聲明不服，自
    應以原審所准許之七百九十三萬九千二百五十三元為限，被上訴人在此範圍內之
    請求，應屬有據。
  (二)關於醫藥費部分：被上訴人主張其自八十二年二月二十一日受傷迄今，已支出醫
    藥費一百八十五萬六千零九十二元之事實，業據其提出台大醫院收據為證（見原
    審附民卷三八至四七頁，原審卷(一)四二至五二頁），經核被上訴人所提出之上開
    收據，其中第00000000000號、金額為三百六十元之收據（見原審附
    民卷四六頁），未蓋有台大醫院專章，難認係該院所開具，而被上訴人亦不能舉
    證證明確有支出該項費用，是被上訴人所為此部分請求，應予剔除；又其中第0
    000000000號收據、金額為一百六十元，第0000000000號收
    據、金額為一百六十元，第0000000000號收據、金額為二百四十元及
    第0000000000號收據、金額為八十元（見原審附民卷三八、三九、四
    三、四五頁），以及該院於八十二年八月三日收訖而開具明細表中之五百六十元
    （見原審卷(一)四三頁），合計一千二百元部分，經核均係開具證明書之費用，尚
    難認係屬醫療上所必需之費用，是被上訴人所為此部分之請求，亦應剔除；至其
    餘一百八十五萬四千五百三十二元部分，經核各該單據所載治療費別與被上訴人
    所受之傷情相合，應認均屬治療上之必要費用，是被上訴人在此範圍內之請求
    ，亦屬有據。
  (三)關於看護費部分：被上訴人主張其於八十二年二月二十一日至台大醫院住院，至
    同年八月三日出院，嗣又於同年十月二十六日入該院至同年十一月六日出院，復
    於同年十一月十一日入該院至同年月三十日出院，共計住院一百九十三日，全賴
    配偶郭美鈴全天候之看護照料，依「台大醫院病患僱用陪病員須知」，全日班之
    看護費為每日一千七百元，共計增加生活上之需要費用三十二萬八千一百元之事
    實，業據其提出台大醫院診斷書及該院病患僱用陪病員須知為證（見原審卷(一)四
    十至四一頁）。按民法第一千一百十六條之一固規定：「夫妻互負扶養之義務」
    ，然此乃親屬法就夫妻間之權利義務規定，並非欲加惠於加害人。經核被上訴人
    之妻郭美鈴係東君行之負責人，已如前述，其於被上訴人受傷住院期間，對於被
    上訴人所為之看護，固係出於夫妻情誼，然夫妻間因看護所付出之勞力，並非不
    能評價為金錢，自應認被上訴人受有相當於僱用職業看護費之損害，而台大醫院
    病患僱用陪病員看護一日二十四小時之費用為一千七百元，亦有該院病患僱用陪
    病員須知可憑，是被上訴人所為此部分之請求，亦屬有據。
  (四)關於增加生活上需要部分：被上訴人主張其因本件事故所致之傷害，須穿著彈性
    衣治療，其購買彈性衣支出二萬一千七百九十八元之事實，業據其提出診斷書及
    統一發票為證（見原審卷(一)四二、五三頁），經核上開診斷書中業已載明被上訴
    人須穿著彈性衣治療，是被上訴人所為此部分之請求，亦屬有據。
  (五)關於慰藉金部分；查被上訴人因本件事故受傷，且無痊癒之望，精神及肉體上均
    遭受極大痛苦，不言可喻，則被上訴人請求賠償非財產上損害之慰藉金，自屬有
    據。爰斟酌被上訴人係國中畢業，上訴人丙○○、乙○○均係高中畢業，每人每
    月薪資約為五萬元（見原審卷(二)二五九頁），而上訴人中科院係國防部科學研究
    機構，以及被上訴人所受前開傷情等一切情狀後，認被上訴人請求賠償之金額為
    五百萬元，尚嫌過高，應以四十萬元為適當，在此範圍內被上訴人之請求，亦屬
    有據。
五、末按損害之發生或擴大，被害人與有過失者，法院得減輕賠償金額，或免除之，
    民法第二百十七條第一項定有明文。查上訴人就系爭工程已盡對於承攬人之告知
    義務，並在被上訴人所施工之鐵塔下面離地面約一公尺半高處亦設置有紅色及黃
    色相間之三角旗，以為警示，雖該三角旗設置位置不當，致有過失，然既經設置
    有警示標誌，被上訴人即應詢明其意義及是否危險區域，以防止危險之發生，且
    依當時情形，尚非不能於進入該區域前詢明，竟疏於注意而進入該區域觸及帶電
    範圍而遭致電擊，自屬與有過失。爰斟酌兩造上開過失情節後，認上訴人應負擔
    三分之一之過失責任，被上訴人應負擔三分之二之過失責任。
六、綜上所述，被上訴人所受財產上及非財產上之損害金額合計為一千零五十四萬三
    千六百八十三元（其計算式：7,939,253元＋1,854,532元＋328,100元＋21,798
    元＋400,000元＝10,543,683元），惟被上訴人就本件事故發生之損害既與有過
    失，依民法第二百十七條第一項之規定，應減輕上訴人之賠償責任為三分之一，
    則上訴人應連帶賠償之金額為三百五十一萬四千五百六十一元（其計算式：10,5
    43,683元×1/3＝3,514,561元）。從而，被上訴人本於侵權行為之法則，請求上
    訴人連帶給付上開金額，及其中三百零一萬七千一百四十三元自附帶民事訴訟起
    訴狀繕本最後送達之翌日即八十三年七月十九日起；其中四十九萬七千四百十八
    元自原審擴張聲明狀繕本最後送達之翌日即八十四年六月十三日起，均至清償日
    止，按年息百分之五計算利息部分，即屬應予准許；至超過上開部分被上訴人之
    請求，即屬不應准許。原審就上開應予准許部分所為上訴人敗訴之判決，核無不
    合，上訴論旨仍執前詞指摘原判決此部分不當，求予廢棄改判，為無理由。
七、至兩造其餘攻擊或防禦方法及未經援用之証據，經本院斟酌後，認為均不足以影
    響本判決之結果，自無逐一詳予論駁之必要，併此敘明。
據上論結，本件上訴為無理由，依民事訴訟法第四百四十九條第一項、第八十五條第
二項，判決如主文。
中      華      民      國    八十九    年      二      月      一      日
                                臺灣高等法院民事第十三庭
                                    審判長法  官  林  鄉  誠
                                          法  官  謝  碧  莉
                                          法  官  陳  駿  璧
右正本係照原本作成。
如不服本判決，應於收受送達後二十日內向本院提出上訴書狀，其未表明上訴理由者
，並應於提出上訴後二十日內向本院補提理由書狀（均須按他造當事人之人數附繕本
）。
中      華      民      國    八十九    年      二      月      三      日
                                          書記官  鄭  淑  昀


司法院資訊處製作；財團法人民間司法改革基金會備份。
